臺灣彰化地方法院民事判決　100年度訴字第19號
原　　　告　鄭櫻蘭
訴訟代理人　江健鋒律師
被　　　告　錢振聰
訴訟代理人　林世祿律師
上列當事人間請求清償借款事件，本院於民國100年3月10日言詞
辯論終結，判決如下：
    主      文
原告之訴駁回。
訴訟費用新台幣參萬貳仟陸佰捌拾元由原告負擔。
    事實及理由
一、按請求之基礎事實同一者。原告得於訴狀送達後，將原訴變
    更或追加他訴。民事訴訟法第255條第1項第2款定有明文。
    本件原告起訴時主張被告於84年間因向臺中區中小企業銀行
    貸款新台幣（下同）320萬元無法付息，乃請原告代為清償
    ，故依借貸關係請求被告清償該筆借款，嗣原告於起訴狀送
    達後100年2月14日本院審理中，追加不當得利及無因管理之
    法律關係為訴訟標的，此為訴之追加，被告雖不同意，然因
    原告請求之基礎事實係屬同一，合於民事訴訟法第255條第1
    項第2款之規定，應予准許，合先敘明。
二、本件原告起訴主張：
  (一)兩造於民國72年間結為夫妻迄今，被告於84年間因操作股票
    而向臺中區中小企業銀行貸款320萬元，嗣被告無法付息後
    ，乃請原告代為清償，原告乃分別於85年12月19日代償160
    萬元、86年1月25日代償150萬元、86年4月26日代償10萬元
    ，共320萬元，並提出座落於彰化縣員林鎮○○○段1090地
    號土地及其上建物（門牌為彰化縣員林鎮○○路○段512號
    ；下稱系爭不動產）交予原告作為擔保，此情亦有兩造之子
    錢郁翔可為證明。上開320萬元債務係由原告上開款項係由
    原告代償之事實，由原告向銀行申請代償證明，即銀行所交
    付之收回傳票影本可證，惟被告迄今拒不返還上開債務。
  (二)原告自國中畢業後，16歲左右即隨著父親從事小吃餐飲，平
    時節儉，頗有儲蓄，24歲時即以其工作所得購買房屋，有台
    灣省嘉義縣土地登記簿影本1份可證，而原告於結婚時之資
    產、存款已約3、4百萬元，而原告婚後隨被告短暫從事流理
    台之相關生意，惟被告非但不熱衷工作致所得不多，其亦均
    未支付任何家用，故平日家庭開銷均以原告婚前積蓄及買賣
    黃金所得支應，嗣兩造子女錢郁翔、錢郁誠就讀小學後，原
    告方出外找尋工作，曾先後從事清潔工、洗碗工、幫傭等工
    作，現則同時兼任套房之管理人員、清潔工、診所之煮飯人
    員賺取工資，被告所稱「事實上原告所謂代償的錢都是被告
    賺來的」云云，並非事實。又被告陳稱係原告玩股票云云，
    實則於84年間，原告因受被告家暴而離家出走，而被告趁機
    取走原告之身分證件及印章，盜開帳戶買賣股票，再者，關
    於被告所提土地登記謄本上，固載有於97年8月12日以「夫
    妻贈與」為原因將田中鎮○○○○段12地號土地移轉登記予
    原告，然此係因被告於97年間為請領勞保之職業災害補償金
    ，不得已而放棄農民保險，惟其不願負擔尚在求學、進修階
    段之2子錢郁翔、錢郁誠之全民健康保險費，便與原告商討
    將部分之農地過戶予原告，使原告得加入農會成為會員並加
    入農民保險，而錢郁翔、錢郁誠亦得加入原告之眷保，由原
    告繼續繳納其2人之保費，況嗣後該筆土地之使用、收益，
    亦均由被告處理，原告並未享有任何利益，是被告並非出於
    贈與之真意，將上開土地過戶予原告，縱若土地贈與為真實
    ，亦與本件無關，故被告所辯「若85年有欠債，被告為何以
    『夫妻贈與』為原因過戶土地予原告，為何不是抵償」云云
    ，不足為採。被告另以夫妻剩餘財產分配請求權主張抵銷，
    惟被告是否得向原告請求、又請求之金額若干均屬不明，何
    來抵銷之有，是被告此部分之主張，並無所據，被告亦應就
    其所主張抵銷之債權及數額確實存在之事實負有舉證責任至
    明。綜上，被告所辯，或與事實不符，或未提出證明，均不
    足採信。
  (三)按原告對於自己主張之事實已盡證明之責後，被告對其主張
    ，如抗辯其不實並提出反對之主張者，則被告對其反對之主
    張，亦應負證明之責，此為舉證責任分擔之原則；次按查修
    正後之法定財產制，由夫妻各自所有、管理、使用、收益及
    處分自己之財產，夫妻之一方如以自己之財產清償他方之債
    務時，自應允其婚姻關係存續中請求他方清償之，故民法第
    1023條第2項明定，夫妻之一方以自己財產清償他方之債務
    時，於婚姻關係中得請求償還。準此，夫妻之一方依本條項
    規定向他方請求償還代為清償債務時僅須證明其以自己財產
    ，清償他方之債務為已足；倘他方抗辯夫妻間另有贈與等其
    他法律關係之特別約定者，自應由他方就該有利之特別約定
    事實負舉證責任；又按當事人主張有利於己之事實者，就其
    事實有舉證責任，民事訴訟法第277條定有明文，又同法第4
    00條第2項對經裁判之抵銷數額，復明定有既判力，則主張
    抵銷之當事人就其主張抵銷之債權及數額確實存在之事實自
    負有舉證責任。最高法院98年度台上字第372號民事判決、9
    7年度台上字第943號民事判決、88年度台上字第3398號民事
    判決分別參照。上開320萬元債務，經原告向被告數次索討
    ，被告均置之不理，故而依借貸、無因管理或不當得利之法
    律關係請求被告返還之，並提出臺中區中小企業銀行放款（
    轉期，收回部份本金）收回傳票影本3紙、綜合存款取款憑
    條影本2紙、台中商業銀行放款利息收據影本1紙為證，是原
    告已就以自己財產，清償被告之債務提出證明，然被告抗辯
    「夫妻間財產問題，不一定是借貸，也有可能是贈與。」、
    「原告所謂代償的錢，都是被告賺來的，因為被告賺的錢均
    交由原告處理，豈知寄在原告名下，卻被稱為其所有。」云
    云，此部分並非事實，業經原告否認，則依上開實務見解，
    自應由被告就雙方間是否有贈與或被告有將錢寄放在原告處
    之情事負舉證責任，方符舉證責任分擔之原則。
  (四)縱認兩造間借款關係不存在，依民法法定夫妻財產制，夫之
    債務，妻並無義務代償，本件原告已證明所有款項，均出於
    自己帳戶，惟原告代償之款項乃被告個人欠負台中商業銀行
    之借款，原告於法律上既無義務，亦未受委任，其代被告代
    償還該筆款項，係代盡其私法上之義務，並因此消滅被告所
    負私法上之金錢給付義務，自係有利於被告，原告仍得依無
    因管理之規定，請求被告返回墊款；又原告因替被告代償向
    台中商業銀行之借款，而受有320萬元之損失，而被告則因
    此受有320萬元之利益，其受利益與原告受損害間顯具有相
    當因果關係，此為給付型不當得利之給付目的自始不存在之
    無法律上原因，被告亦應負返還之責。是縱認兩造間之借款
    關係不存在，亦請求依無因管理或不當得利之法律關係，判
    令被告返還320萬元等情。並聲明：1.被告應給付原告320萬
    元，及自支付命令繕本送達被告起至清償日止，按年息百分
    之5計算之利息。2.訴訟費用由被告負擔。3.如受不利判決
    願供擔保請准宣告免為假執行。
三、被告則以：兩造於民國72年間結為夫妻，至99年11月30日離
    婚。原告婚後自72年起並未就業，擔任家管，先後在74年1
    月25日及75年9月8日生下小孩，如何外出工作，原告如何有
    錢代被告清償債務，原告所述皆非無疑，事實上原告所謂代
    償的錢都是被告工作所得，原告亦自承被告有從事流理台之
    工作，因此薪資所得為被告所有，僅係轉交由原告處理財務
    ，豈知寄放在原告名下，反被原告佔為己有。又因原告在家
    照顧孩子，因此乃以被告或原告之名義操作股票，事實上，
    買賣股票乃原告所為，盈虧應由原告自己負責，此由原告亦
    自承有開立股票帳戶之情事可以詳知，而85、86年間2子錢
    郁翔、錢郁誠不過11、12歲，怎能詳知父母財務狀況，尤其
    被告常忙於工作，疏忽子女溝通，卻反而給於原告對渠等二
    人灌輸不當觀念之機會，再者，若被告對家庭不負責，何必
    將名下田地過戶予原告，使其取得農保資格，退步言之，倘
    若85年間被告負有債務，被告為何於97年8月12日以夫妻贈
    與為原因，將田中鎮○○○○段12地號土地移轉登記予原告
    ，而非以抵充債務方式，況基上，原告名下之財產亦應返還
    予被告，或者為夫妻剩餘財產應分配予被告，並互為抵銷等
    語，因此原告所述並不實在。對於原告主張兩造間有無因管
    理及不當得利等情，被告亦否認之等語置辯。並聲明：(一)原
    告之訴駁回。(二)訴訟費用由被告負擔。(三)如受不利判決，並
    願供擔保請准宣告免為假執行。
四、查原告主張其於85年12月19日、86年1月25日及86年4月26日
    分別將160萬元、150萬元及10萬元存入被告於台中區中小企
    業銀行所開立之帳號000000000000帳戶內等情，業據其提出
    放款回收傳票、綜合存款取款憑條、放款利息收據等為證，
    復為被告所不爭執，原告此部分之主張堪信為真。
五、又按當事人主張有利於己之事實者，就其事實有舉證之責任
    ，民事訴訟法第二百七十七條定有明文。蓋交付金錢與他人
    ，其雙方間存在何種法律關係，其類型甚多亦均有可能，故
    主張雙方之間係因成立某一法律關係而交付金錢者，就該法
    律關係之存在即應負舉證之責。又按交付款項或交付票據之
    原因甚多，可能為借貸、贈與、買賣等多端，是僅有交付款
    項或票據之事實，尚難據以認定有借貸關係之存在，自須綜
    合其他證據確定當事人基於何種主觀意思交付，始足判斷當
    事人間之法律關係。查原告主張其交付系爭320萬元與被告
    ，係因雙方有借貸關係存在云云，此為被告所否認之，自應
    由原告負舉證責任，然原告除提出匯款資料外並未就兩造間
    訂有消費借貸契約一節舉證以實其說，是原告依借貸關係請
    求被告返還借款320萬元及法定利息，洵屬無據。
六、另按主張不當得利請求權存在之當事人，對於不當得利請求
    權之成立要件應負舉證責任，即應證明他方係無法律上之原
    因而受利益，致其受有損害。如受利益人係因給付而得利時
    ，所謂無法律上之原因，係指給付欠缺給付之目的，故主張
    該項不當得利請求權存在之當事人，自應舉證證明該給付欠
    缺給付之目的（最高法院97年度台上字第332號判決要旨參
    照）；又主張不當得利請求權之原告，係因自己之行為致造
    成原由其掌控之財產發生主體變動，則因該財產變動本於無
    法律上原因之消極事實舉證困難所生之危險自應歸諸原告，
    始得謂平。是以原告對不當得利請求權之成立要件應負舉證
    責任，亦即原告必須證明其與被告間有給付之關係存在，且
    被告因其給付而受有利益以及被告之受益為無法律上之原因
    ，始能獲得勝訴之判決（最高法院91年度台上字第1673號判
    決旨參照）。查原告主張其給付上開320萬元予被告，被告
    係無法律上之原因而受有利益，則原告就該給付欠缺給付之
    目的自應負舉證責任，惟原告就此部分並未提出任何證據以
    證明之，僅因無法證明其係依據借貸關係而交付系爭款項與
    被告，即謂該給付欠缺給付之目的屬不當得利，依上開說明
    ，自無足採；且民事訴訟如係由原告主張權利者，應先由原
    告負舉證之責，若原告先不能舉證，以證實自己主張之事實
    為真實，則被告就其抗辯事實即令不能舉證，或其所舉證據
    尚有疵累，亦應駁回原告之請求，故被告縱使未舉證證明原
    告所代償之款項為被告所賺得而交付予原告之抗辯係屬為真
    ，然因原告對於該給付為無法律上之原因一節並未盡舉證之
    責，則原告依據不當得利之法則，請求被告返還系爭款項，
    亦於法無據。
七、再按未受委任，並無義務，而為他人管理事務者，其管理應
    依本人明示或可得推知之意思，以有利於本人之方法為之，
    民法第172條定有明文。又所謂無因管理則以未受委任，並
    無義務為他人管理事務為前提。蓋依原告之主張其係因被告
    之要求而匯款320萬元至被告帳戶，則是否符合無因管理之
    成立要件顯非無疑，故是原告依無因管理之法律關係請求被
    告給付原告320萬元及法定利息，復無理由。
八、綜上所述，縱原告所提之證據可證其曾經被告之要求而匯款
    320萬元至被告帳戶無訛，原告既未提出任何證據證明，該
    款項係因借貸關係而交付及被告取得該給付係欠缺給付之目
    的，且係未受委任並無義務為他人管理事務，則原告主張依
    借貸關係、不當得利及無因管理等規定，請求被告返還系爭
    款項320萬元，實無理由。從而，本件原告請求被告應給付
    原告320萬元及自起訴狀繕本送達翌日起至清償之日止，按
    年息百分之5計算之利息，為無理由，不應准許，應予駁回
    。
九、本件原告已預納裁判費32,680元，故本件訴訟費用核為32,6
    80元，依法由敗訴之原告負擔。
十、訴訟費用負擔之依據：民事訴訟法第78條。
中    華    民    國   100   年     3     月     28   日
                  民事第一庭    法  官  黃倩玲
以上正本係照原本作成。
如對判決上訴，應於判決送達後20日內向本院提出上訴狀。如委
任律師提起上訴者，應一併繳納上訴審裁判費。
中    華    民    國   100   年     3     月     28   日
                                書記官  黃幼華